【裁判字號】    89,台上,6161
【裁判日期】    891019
【裁判案由】    常業重利
【裁判全文】
最高法院刑事判決                              八十九年度台上字第六一六一號
    上  訴  人  甲○○
    選任辯護人  余枝雄律師
右上訴人因常業重利案件，不服台灣高等法院高雄分院中華民國八十七年八月十二日
第二審判決（八十七年度上訴字第九四七號，起訴案號：台灣高雄地方法院檢察署八
十六年度偵字第三八九六號），提起上訴，本院判決如左：
    主  文
原判決撤銷，發回台灣高等法院高雄分院。
    理  由
本件原判決認定上訴人甲○○前曾犯賭博罪，經台灣嘉義地方法院判處有期徒刑六月
，於民國八十一年四月二十五日執行完畢，仍不知悔改，復於八十五年六月間起，在
高雄市○○區○○街四十三巷七之二號十樓，經營地下錢莊，並在報紙上刊登「女人
經營，有票即可」之廣告招攬顧客，以00－0000000號電話為聯絡工具，又
以每月新台幣（下同）四萬八千元之薪資，僱用有犯意聯絡之李明益（經第一審判刑
確定），為其收取帳款，復使用李明益在中國國際商業銀行東高雄分行所設立之二五
二五三號帳戶，作為資金往來之帳戶。於八十五年九月二十八日，在高雄市苓雅區○
○○路二二號七樓之二趙世民所經營之立成印刷實業有限公司（以下簡稱立成公司）
內，乘趙世民週轉不靈，亟需款項發放該公司員工薪水急迫之際，貸予現款一百五十
萬元，約定三日為一期，分三期，十日內需還款一百九十三萬元，由趙世民簽發立成
公司之台北區中小企業銀行高雄分行、帳號一二五六－三號、發票日為八十五年十月
一日面額七十萬元、發票日為八十五年十月四日面額五十三萬元及發票日八十五年十
月八日面額七十萬元之支票共三張，並同時交付其所有之土地所有權狀予上訴人，供
作日後還款之擔保，上訴人因而取得與原本顯不相當之重利，並以之為常業。嗣趙世
民因未能全部清償借款，而多次因部分簽發予上訴人之支票未兌現而繼續生息，於八
十六年二月三日下午十二時三十分許，李明益至趙世民之立成公司催收款項時，為警
當場查獲等情。因而撤銷第一審關於此部分之判決，改判仍論處上訴人共同乘他人急
迫貸以金錢，而取得與原本顯不相當之重利為常業（累犯）罪刑，固非無見。然查：
(一)、刑法第三百四十四條之重利罪，係以乘他人急迫、輕率或無經驗貸以金錢或其他
物品，而取得與原本顯不相當之重利方構成，此觀該法條之規定甚明。原判決事實認
定上訴人於八十五年九月二十八日，在高雄市苓雅區○○○路二十二號七樓之二立成
公司內，乘趙世民週轉不靈，亟需發放該公司員工薪水急迫之際，貸予現款一百五十
萬元，約定三日為一期，分三期，十日內需還一百九十三萬元云云（原判決正本第二
頁第三至六行）。但原判決理由未說明上開認定上訴人「乘趙世民週轉不靈，亟需發
放該公司員工薪水急迫之際」所憑之證據，僅說明：「……參以地下錢莊借貸之利息
較金融機構為高，且於無法清償之際，常伴隨暴力恐嚇之情，為一般人所認識，是若
非經濟狀況一時處於困窘並迫於不得已之下，應不輕易與地下錢莊者接洽。本件告訴
人（指趙世民）竟先後向三家地下錢莊經營者借款，足見其於向被告（指上訴人）借
款時，確係處於急迫之狀態」等語（原判決正本第四頁第四至八行），已有未合；縱
趙世民在警局供稱：「我因公司（指立成公司）員工薪水一時無法支付，故向地下錢
莊借錢。」「我總共向三家地下錢莊借錢，分別為0000000電話之陳先生（或
稱趙先生）、0000000電話之林先生、0000000電話之張先生（即上訴
人之化名），共借約有八百萬元」（警局卷第四頁反面）。但趙世民經營之立成公司
，其員工究竟有幾人﹖每月須發放薪金若干﹖是否需要八百萬元之多﹖此與趙世民向
上訴人借款之時，是否處於急迫狀態有關。原審未予調查明白，徒以趙世民向地下錢
莊借款，即為處於急迫狀態等推測之詞，而謂上訴人係乘趙世民急迫而貸以金錢，自
有未盡職權調查之能事。(二)、科刑判決認定之事實，與其所採用之證據不相適合者，
即屬證據上之理由矛盾。趙世民雖列表記載其簽發台北區中小企業銀行高雄分行付款
之支票十五張（警局卷第十八頁下面），證明上訴人已領取其票款八百十八萬八千五
百元（原判決誤為八百三十一萬三千五百元），原判決並以之為認定上訴人觸犯常業
重利罪所憑證據及撤銷第一審判決理由之一（原判決正本第三頁第十二至十八行、第
五頁第九至十二行）。惟上訴人辯稱：該表所列之第一、二張、面額七十萬元、五十
三萬元之兩張支票固有兌現，但其餘支票係伊為維持趙世民信用，拿現款給（再借與
）趙某存入銀行兌現等語（第一審卷第七十二頁反面、原審卷第四十頁）。趙世民則
稱：「我借一百五十萬元，十天到期，開（三張共）一百九十三萬元的支票，前二張
有兌現……第三張未兌現，他（指上訴人）來找我，我又開三張支票給他，票面額約
六、七十萬元，原來所開第三張支票，他拿錢給我至銀行存入……」「……就是後面
六、七十萬元（支票），都以前二張兌現，第三張再延續方式，繼續滾錢，至八十五
年十一月，共被領八百多萬元」（偵查卷第十五頁反面、第十六頁）。若依照趙世民
上開供述，其每次簽發三張支票交與上訴人，前二張有兌現，第三張未兌現，係上訴
人拿現款存入後再行提領，此部分上訴人所提領者係自己之錢，何以未予以扣除，原
判決未有說明。趙世民所列簽發給上訴人之支票表，其第三張面額七十萬元、第六張
面額十五萬二千五百元、第九張面額十二萬五千元、第十二張面額五十萬元、第十五
張面額一百萬元，共為二百四十七萬七千五百元之五張支票均未兌現，如屬無訛，則
八百十八萬八千五百元應減去二百四十七萬五百元，等於五百七十一萬一千元。又該
表第十張之0000000號、面額一百零九萬元之支票，並非上訴人所領取（高雄
二信大昌分社000000000000－0帳戶，非上訴人所使用），有台北區中
小企業銀行高雄分行函附表可稽（偵查卷第七十一頁）。五百七十一萬一千元再減去
該一百零九萬元，等於四百六十二萬一千元，從而上訴人實際領到趙世民之票款，僅
有四百六十二萬一千元。原判決竟謂係「八百多萬元」，顯與卷內資料不符，尚有可
議。(三)、有罪之判決書，應記載對於被告有利之證據不採納之理由，刑事訴訟法第三
百十條第二款定有明文。上訴人在原審曾具狀請求調閱趙世民詐欺案卷（原審法院八
十七年上易字第五五九號），以證明趙世民係以願支付利息，作為取信上訴人之方法
，藉以達到其詐借現款之目的（原審卷第二十四頁反面），該案卷原審並已調到（同
卷第三十二頁台灣高雄地方法院函）。但原判決不予採納，又未說明其理由，亦有可
議。上訴意旨，指摘原判決不當，尚非全無理由，應認有撤銷發回更審之原因。又趙
世民係供稱：以房屋及其土地所有權狀向「陳先生」借款（警局卷第四頁反面），原
判決竟誤為趙某「同時交付其所有之土地所有權狀予甲○○，供作日後還款之擔保」
（原判決正本第二頁第九至十行）；案經發回，一併予以指明。
據上論結，應依刑事訴訟法第三百九十七條、第四百零一條，判決如主文。
中      華      民      國    八十九    年      十      月     十九     日
                              最高法院刑事第五庭
                                  審判長法官  董  明  霈
                                        法官  丁  錦  清
                                        法官  林  茂  雄
                                        法官  王  居  財
                                        法官  張  祺  祥
      右正本證明與原本無異
                                              書  記  官
中      華      民      國    八十九    年      十      月    二十四    日


司法院資訊處製作；財團法人民間司法改革基金會備份。
